【裁判字號】    99,聲,1366
【裁判日期】    990422
【裁判案由】    聲請具保停止羈押
【裁判全文】
臺灣臺中地方法院刑事裁定              99年度聲字第1366號
聲  請人即
選任辯護人  廖志堯律師
被      告  甲○○
上列聲請人因被告涉犯違反毒品危害防制條例案件（99年度訴第
311 號），聲請具保停止羈押，本院裁定如下：
    主  文
聲請駁回。
    理  由
一、本件聲請意旨略以：本件依卷附之鑑定報告所示，並無足顯
    示被告業子苯基丙酮（Phenylacetone ）為原料，並實際加
    入甲胺、硼氫化鈉等化學物質，而著手製造甲基安非他命之
    情形，充其量僅係被告是否有以苯乙及乙酸乙脂為原料而
    合成苯基丙酮之程度，另依證人劉志奮之證述，亦僅屬推測
    被告可能係以苯乙、乙酸乙脂及乙醇鈉來合成苯基丙酮之
    詞，故綜依現存卷證資料，並無被告著手製造第二級毒品甲
    基安非他命之著手行為，自無被告所犯罪嫌係最輕本刑五年
    以上有期徒刑之問題。再考量羈押之最後手段性及將來審判
    及執行之保全必要性，兼衡本案情節程度尚非重大，而被告
    業遭羈押逾半年，如獲具保應無相當潛在畏罪逃亡之虞之羈
    押必要性，准予具保停止羈押等語。
二、本件被告甲○○因涉犯違反毒品危害防制條例案件，前經本
    院訊問後，認其涉犯毒品危害防制條例第4 條第6 項、第2
    項之製造第二級毒品未遂罪，犯罪嫌疑重大，所犯係最輕本
    刑五年以上有期徒刑之罪，且有逃亡之虞，而有刑事訴訟法
    第101 條第1 項第1 款、第3 款之情形，非予羈押顯難進行
    審判，於99年1 月19日起執行羈押在案。
三、按羈押被告之審酌，並非在行被告有罪、無罪之調查，而係
    以被告所犯罪嫌是否重大，有無羈押原因及必要性，資為是
    否羈押之依據，且羈押審查關於證據取捨，係採自由證明原
    則，有別於實體判決所採之嚴格證明原則。經查，本件依任
    職於內政部警政署刑事警察局化學組之鑑定證人劉志奮於本
    院審理中之證述可知，依教科書及相關文獻記載，以「Phen
    ylacetone （簡稱P2P ，中文譯稱苯丙酮、苯基丙酮）」加
    上胺類化合物再予以氫化還原（其中以金屬還原之方式可加
    入硼氫化納試劑，再予以手工或機械攪拌即可，無庸設置催
    化槽），即可製成安非他命類毒品（見本院卷第128 頁反面
    ），再依卷附內政部警政署刑事警察局之鑑定書，本件在被
    告住居所扣得之藥品及不明液體，分別驗出「Phenylaceton
    e 」、甲胺、硼氫化鈉等與上開「P2P 法」相關可供製成安
    非他命類毒品之化學成分（見本院卷第42-43 、49、95-96
    頁），另依「先驅化學品工業原料之種類及申報檢查辦法」
    第3 條規定，「Phenylacetone 」係屬甲類先驅化學品工業
    原料，亦即可參與反應並成為毒品之化學結構一部分（見本
    院卷第44頁），此外，復有被告所書寫涉及相關製造安非他
    命類毒品化學式之筆記扣案可佐，故依羈押審查之自由證明
    原則，要難謂被告尚未著手於製造第二級毒品之行為，是聲
    請意旨此部分所指，尚有誤會。
四、再按司法院大法官會議釋字第665 號解釋，並非直接宣告刑
    事訴訟法第101 條第1 項第3 款之規定違憲。至就刑事訴訟
    法第101 條第1 項第3 款規定之合憲解釋，究應如何限縮？
    由該號解釋之解釋理由書中明載：「刑事訴訟法第101 條第
    1 項第3 款規定之羈押，係因被告所犯為死刑、無期徒刑或
    最輕本刑為五年以上有期徒刑之罪者，其可預期判決之刑度
    既重，該被告為規避刑罰之執行而妨礙追訴、審判程序進行
    之可能性增加，國家刑罰權有難以實現之危險，該規定旨在
    確保訴訟程序順利進行，使國家刑罰權得以實現，以維持重
    大之社會秩序及增進重大之公共利益，其目的洵屬正當。又
    基於憲法保障人民身體自由之意旨，被告犯上開條款之罪嫌
    疑重大者，仍應有相當理由認為其有逃亡、湮滅、偽造、變
    造證據或勾串共犯或證人等之虞，法院斟酌命該被告具保、
    責付或限制住居等侵害較小之手段，均不足以確保追訴、審
    判或執行程序之順利進行，始符合該條款規定，非予羈押，
    顯難進行追訴、審判或執行之要件，此際羈押乃為維持刑事
    司法權有效行使之最後必要手段，於此範圍內，尚未逾越憲
    法第23條規定之比例原則，符合本院釋字第392 號、第653
    號、第654 號解釋意旨，與憲法第8 條保障人民身體自由及
    第16條保障人民訴訟權之意旨，尚無違背。」等語可知，上
    開大法官會議解釋並非單純宣告刑事訴訟法第101 條第1 項
    第3 款之重罪羈押原因係屬違憲，而係要求附加考量被告除
    犯重罪外，是否有「相當理由」認為其有逃亡、湮滅、偽造
    、變造證據或勾串共犯或證人等之虞。而所謂之「相當理由
    」，係指重罪羈押之發動，被告如何併存有逃亡或滅證之虞
    ，於判斷具體個案之情況，應有「合理之依據」，不得出以
    揣測；與第1 、2 款之所定，僅止程度判斷上之差異（說服
    法院之程度），並非本質有何不同，而在整體評價上，針對
    所有不利於被告之情狀，舉凡得以任何方式之調查，本乎刑
    事科學之經驗為綜合判斷，而足以使具有一般社會通念之人
    多數認為具有相當高蓋然性之可信度者即可。其門檻固毋須
    達於足認確已存在之程度，但仍應高於「合理之懷疑」。倘
    該等情狀事實已被評價為達到第1 款或第2 款羈押原因之門
    檻，除已滿足第3 款重罪羈押之限縮條件，並為羈押原因之
    競合。風聞傳說固無足論；傳聞證據或傳聞供述，被告之品
    格證據與其所有之個人關係，其來有自之情資線報，甚至經
    查證有其可靠性之匿名檢舉以及其他可得之訊息資料，則均
    可供為判斷審酌是否具有相當理由之依據（最高法院98年度
    台抗字第691 號裁定意旨參照）。況依法條之體系解釋，該
    等附加考量與單純考量同條第1 項第1 款、第2 款之羈押原
    因仍有程度之不同應予區別，否則不啻等同於廢除同條第1
    項第3 款之羈押原因。基此，伴同重罪羈押予以考量之逃亡
    之虞，與單純成為羈押原因之逃亡之虞其強度應有差異，亦
    即伴同重罪羈押考量之逃亡之虞其理由強度可能未必足夠成
    為單獨之羈押原因，然得以與重罪羈押之羈押原因互佐。
四、查本件被告經檢察官以涉犯毒品危害防制條例第4 條第6 項
    、第2 項製造第二級毒品未遂罪嫌起訴，該罪係屬最輕本刑
    五年以上有期徒刑之重罪，被告於本案查獲之際曾一度逃離
    現場，復衡以重罪之刑事制裁較為嚴厲，逃亡之誘因隨之增
    加，亦乃趨吉避凶、脫免刑責、不甘受罰之基本人性，依客
    觀、正常之社會通念，實足認被告已有逃亡之相當或然率存
    在（最高法院98年度台抗字第690 號、第703 號裁定要旨參
    照）。另被告有無羈押之必要，法院自得就具體個案情節予
    以斟酌決定，如就客觀情事觀察，法院羈押裁定之目的與手
    段間衡量，並無明顯違反比例原則情形，即無違法或不當可
    言，衡諸著手製造第二級毒品之行為，對社會治安之危害甚
    重，是依其犯罪情節，自手段及目的加以審查，為確保日後
    審理程序順利進行，羈押被告亦未違反比例原則。從而，本
    院認被告所犯係最輕本刑五年以上有期徒刑之重罪，且有相
    當理由足認其有逃亡之虞，復有羈押之必要，其羈押之原因
    仍然存在，亦不能因具保而使之消滅，聲請人為其聲請具保
    停止羈押，自難准許，應予駁回。
五、依刑事訴訟法第220條，裁定如主文。
中    華    民    國    99    年     4    月    22    日
                  刑事第十二庭  審判長法  官   楊文廣
                                      法  官   周玉蘭
                                      法  官   劉敏芳
以上正本證明與原本無異。
如不服本裁定應於送達後五日內向本院提出抗告狀(應附繕本)並
敘述抗告之理由。
                                      書記官   陳錫威
中    華    民    國    99    年     4    月    22    日

司法院資訊處製作；財團法人民間司法改革基金會備份。
